【裁判字號】    94,訴,1434
【裁判日期】    950622
【裁判案由】    拆屋還地
【裁判全文】
臺灣桃園地方法院民事判決
原      告  乙○○
被      告  甲○○
上列當事人間請求拆屋還地事件，本院於民國95年6 月8 日言詞
辯論終結，判決如下：
    主  文
被告應將坐落桃園縣八德市○○段第六六三之二地號土地上如附
圖編號B1所示之樓面部分（面積二十七點零二平方公尺）、編號
B2所示之樓面部分（面積三十五平方公尺）、編號B3所示之樓面
部分（面積三十五平方公尺）、編號C 所示之水泥層板暨鐵籬圍
欄（面積七點三平方公尺）、編號E1所示之水塔（面積一點一三
平方公尺）、編號E2所示之水塔（面積一點一三平方公尺）、編
號G 所示之雨遮（面積八點三二平方公尺）、編號I 所示之雜物
堆暨鐵籬圍欄（面積十二點二八平方公尺）、編號H 所示之雜物
堆暨鐵圍籬（面積三點三三平方公尺）、編號F 所示之菜圃（面
積二三點零三平方公尺）等地上物拆除或清除回復原狀。
被告應自前項土地上如附圖編號A1、A2、A3、B1、B2、B3、C 、
E1、E2、F 、G 、H 、I 所示部分遷出騰空，並將前開土地返還
原告。
訴訟費用由被告負擔。
本判決於原告以新臺幣拾萬元為被告供擔保後，得假執行。但
被告以新臺幣玖拾壹萬貳仟貳佰捌拾捌元，為原告供擔保後，得
免為假執行。
    事實及理由
一、按訴狀送達後，原告不得將原訴變更或追加他訴，但擴張或
    減縮應受判決事項之聲明者，不在此限，民事訴訟法第255
    條第1 項第3 款定有明文。本件原告原起訴請求：(一)被告應
    將坐落桃園縣八德市○○段第663-2 地號土地上之房屋、鐵
    皮圍牆拆除、將其上蔬菜、花木清除，並將面積100 平方公
    尺（以實測為準）之土地交還原告；(二)被告應給付原告新臺
    幣（下同）112,000 元，及自起訴狀繕本送達翌日起至清償
    日止，按年息5%計算之利息。嗣其將訴之聲明變更如主文第
    1 、2 項所示，經核係屬減縮應受判決事項之聲明，揆諸前
    開說明應予准許，合先敘明。
二、原告起訴主張：
    坐落桃園縣八德市○○段第663-2地號土地（下稱系爭土地
    ）上原只有水泥水塔，因當地社區原無自來水，該水塔為興
    建該社區之建商所建俾提供當地社區居民自來水使用，其後
    建商將該水塔交付系爭土地之原地主呂學德，由訴外人呂學
    德之兒子呂武雄管理，嗣後呂武雄因同情被告處境，乃讓被
    告擔任向住戶收取水費之管理人工作。詎被告於民國70年間
    起竟陸續將該水塔擴建成房屋供自己居住使用，並廢棄原水
    泥水塔而在房屋樓頂加裝2 個鐵水塔、又在系爭土地上種植
    蔬菜、花木。現在當地居民均已自行申設自來水，被告所加
    設之鐵水塔自來水僅剩約5 、6 戶在使用，應予廢除。原告
    已於93年10月15日向原地主呂學德買受全部系爭土地，系爭
    土地既為原告所有，而被告無正當權源占有系爭土地，損害
    原告權利，爰依民法第767 條之規定，請求被告遷出並拆除
    原水泥水塔外之地上物回復原狀，將系爭土地返還原告。並
    聲明：除供擔保金額外，如主文所示。
三、被告則以：伊僅是水塔之管理人而非建築物所有人，原水泥
    水塔目前仍在，該水泥水塔是社區建商與原地主於62、63年
    間興建，嗣65年間建商成立管理中心後，自斯時起委託伊管
    理；伊接受管理時，就已經有系爭建築物及水塔，除原來的
    水泥水塔及4 根樑柱外，另外於1 樓還有電氣室、馬達及高
    壓過濾筒室，但現在馬達與高壓過濾統室已不存在，當儲藏
    室用。水泥水塔本來在3 樓，因水壓不足，就加高到3 樓樓
    頂，換成不鏽鋼水塔，供社區20來戶居民使用，伊只是在72
    年間稍微整修。原告於臺灣桃園地方法院檢察署檢察官偵查
    原告對伊所提告訴的竊佔案時，已稱「整建不追究」，且原
    告買土地時就知道系爭土地有地上物存在，故其應無權請求
    拆除，又拆除地上物是原地主的權利義務，若非拆除不可，
    伊要要求地上物補償等語茲為抗辯。並聲明：請求駁回原告
    之訴及其假執行之聲請；如受不利之判決，願供擔保請准宣
    告免為假執行。
四、原告主張坐落桃園縣八德市○○段第663-2 地號之土地為其
    所有，系爭土地上原只有3 層高之水泥水塔，該水塔為興建
    當地社區之建商所建以提供當地社區居民自來水使用，被告
    僅係受委任擔任向住戶收取水費之工作，嗣被告陸續將該水
    泥水塔向外擴建為如附圖所示之現況供自己居住使用等節，
    業據原告提出與其所述相符之系爭土地登記謄本、現場照片
    多幀等為證，且經本院至現場勘驗，製有勘驗筆錄並囑託桃
    園縣八德地政事務所製有土地複丈成果圖在卷可稽。被告雖
    辯稱伊僅係稍微整修加設鐵窗、廚房、廁所云云。惟查：
  (一)本院於94年12月30日、95年5 月5 日2 度履勘現場，經勘驗
    結果如下：1.系爭土地上目前為3 層樓之水泥建築物，該水
    泥建築物分左右二側，右側為增建，左側為原水塔範圍。3
    層樓頂有鐵製水塔2 個。原來的水泥水塔是在系爭建築物左
    側的第3 層，變成被告的儲藏室。原來的水塔下4 根樑柱仍
    在被告所擴建之建築物內左側。2.被告所建水泥建築物外1
    樓前方及右方均有雨遮，1 樓右方有鐵籬圍欄，圍欄內放置
    雜物，房屋右方至鐵籬圍欄內則在1 、2 樓中間加設水泥層
    板；2 樓右側外的水泥層板上面則有雨遮，建築物3 樓左側
    為原來的水泥水塔，外搭設石綿瓦。3.主建築物後方亦有被
    告所搭建之鐵圍籬，鐵圍籬內至屋旁水溝中間，則種植蔬菜
    、花木並放置雜物。上開被告使用之現況除經本院製有勘驗
    筆錄外，並經本院囑託桃園縣八德地政事務所人員測量，製
    有土地複丈成果圖附卷可憑。
  (二)證人呂昭東證稱：原水塔原狀只有水泥水塔，在第3 層樓高
    ，其下是4 根水泥樑柱，一樓底下有地下水池，一樓柱子內
    為維護電氣設備在柱子四周以磚牆封起約一米多的高度，變
    成電氣室，後來被告將電氣室的磚牆拆掉，自己往外拓寬蓋
    成目前現狀，之前伊父已跟被告說只是請被告管理水塔，不
    要往外擴建等語（見本院卷第38頁、第41至42頁）；另證人
    陳吳金枝亦證稱除上述原水泥水塔之部分外，其餘均是被告
    擴建等語（見本院卷第43頁），其2 人所述均核與原告之主
    張相符，自堪認被告有在原水泥水塔部分外占用系爭土地擴
    建房屋並使用之事實。
五、被告雖復辯稱：原告於臺灣桃園地方法院檢察署檢察官94年
    1 月25日偵查時，已稱「整建不追究」，且原告買土地時就
    知道有地上物存在，應無權請求拆除，拆除地上物是原地主
    的權利義務云云。惟查：
  (一)經本院依職權調閱臺灣桃園地方法院檢察署93年度偵字第19
    456 號卷宗，原告雖曾於該日偵查庭陳稱：「我不告被告水
    塔部分，水塔部分應該是整建不是加蓋，我是告被告將後面
    圍起來的部分．．．這部分不是水塔，是空地」等語（見該
    偵查卷第29頁），惟斟諸原告於前開竊佔案偵查中所陳之整
    段文意，其真意應係就「水塔部分」不告被告「竊佔罪」，
    核與本件民事事件原告請求被告拆屋還地之訴訟標的法律關
    係並無影響，況原告於偵查中亦已明白陳稱僅就「原水塔」
    部分之整建不告竊佔，其餘部分仍欲追究，顯無同意被告無
    償使用其土地之意，被告所辯自無足採。
  (二)證人呂昭東已證稱：該水泥水塔是建商借伊父呂學德的土地
    蓋的，建商蓋好後就交給伊父管理，因為當時社區沒有自來
    水，故建商的意思是建該水塔交給社區居民使用，等到有自
    來水就將之廢除，因蓋水塔的地是伊父親的，故該水塔就交
    給伊大哥呂武雄管理，當時被告與伊大哥是好朋友，被告生
    活困難，伊大哥就讓被告管理水塔並收水費，但並沒有讓被
    告住在裡面的意思，被告在70幾年間陸陸續續加蓋，伊父親
    曾阻止被告，但是沒有用等語（見本院卷第41至42頁）。是
    徵之上情，原地主呂學德雖同意建商在系爭土地上興建水塔
    ，惟被告僅係受託「管理」「水塔」，原地主並未同意被告
    居住在內，亦未同意被告在水塔外擴建增建物供己使用，則
    被告超過受委任之範圍居住在水塔內、暨在水塔外另外擴建
    增建物並使用系爭土地，顯乏合法權源。
  (三)按所有人對於無權占有或侵奪其所有物者，得請求返還之，
    對於妨害其所有權者，得請求除去之，民法第767 條前段及
    中段定有明文。系爭土地之所有權人既已變更為原告，原告
    並無繼受原土地上之無償使用借貸法律關係的義務，原告本
    於其所有權之權能，依前開規定，即得訴請無權占有人返還
    其所有之土地，不因原告取得系爭土地前是否知悉有地上物
    之存在而有不同。況當地社區居民均已自行申設自來水，原
    水泥水塔已被被告使用作為儲藏室，功能早已不存在，應認
    原存在於系爭水泥水塔與系爭土地間之使用借貸關係，已因
    借貸目的使用完畢而消滅，準此，被告係無權占用系爭土地
    ，更屬無疑。被告辯稱拆除地上物是原地主的權利義務、原
    告購買系爭土地時就知道有地上物存在，應無權請求拆除云
    云，顯係對法律的誤解，洵不足採。
六、從而，原告本於所有物返還請求權請求判決如主文第1 、2
    項所示，為有理由，應予准許。
七、兩造均陳明願供擔保，聲請宣告假執行及免為假執行，經核
    均無不合，爰分別酌定相當之擔保金額准許之。
八、本件事證已明，兩造其餘主張陳述之方法，及未經援用之證
    據，均與本判決所為前開判斷不生影響，無庸逐一論述，附
    此敘明。
九、據上論結，本件原告之訴為有理由，依民事訴訟法第78 條
    、第390 條第2 項、第392 條第2 項，判決如主文。
中    華    民    國    95    年    6     月    22    日
                         民事第一庭   法  官  林曉芳
以上為正本係照原本作成
如對本判決上訴達後廿日內向本院提出上訴狀
中    華    民    國    95    年    6     月    22    日
                                      書記官  葉菽芬


司法院資訊處製作；財團法人民間司法改革基金會備份。
